【裁判字號】    96,再易,11
【裁判日期】    980430
【裁判案由】    給付貨款
【裁判全文】
臺灣士林地方法院民事判決              96年度再易字第11號
再審原告    高銀化學工業股份有限公司
                        之6
法定代理人  乙○○
再審被告    良油化工股份有限公司
法定代理人  甲○○
上列當事人間給付貨款事件，再審原告對於民國96年8 月2 日本
院96年度簡上字第123 號確定判決提起再審之訴，本院判決如下
：
    主  文
再審之訴駁回。
再審訴訟費用由再審原告負擔。
    事實及理由
一、按再審之訴顯無再審理由者，得不經言詞辯論，以判決駁回
    之，民事訴訟法第502 條第2 項定有明文。
二、再審原告主張：民法第250 條有關違約金之規定，依民國88
    年4 月2 日修正前後條文比較及立法理由意旨，可知修正後
    現行該條第2 項前段係規範債務不履行所致全部損害之賠償
    總額預定，後段則規範債務不履行所致部分損害之賠償總額
    預定。如屬後者，違約之當事人除給付違約金外，尚應賠償
    他方當事人其他所受損害及所失利益。本件兩造約定，如再
    審被告遲延交貨，伊得請求每遲延1 日按未交貨貨款百分之
    3 計付違約金，並扣抵貨款，係該當民法第250 條第2 項後
    段之類型。伊除得請求原確定判決已依職權酌減至新臺幣（
    下同）25萬6,217 元之違約金外，另得請求再審被告履行債
    務，並依民法第227 條第1 項、第226 條第1 項及第232 條
    等規定，拒絕遲延後之給付，請求再審被告賠償伊改向崇岱
    企業股份有限公司（下稱崇岱公司）採買之差價損害18萬8,
    118 元，並抵銷再審被告請求之貨款，抵銷後再審被告僅得
    請求3 萬9,039 元。原確定判決卻適用民法第250 條第2 項
    前段規定，以上述酌減後之違約金充當全部損害之賠償，自
    有民事訴訟法第496 條第1 項第1 款適用法律顯有錯誤之再
    審事由，爰提起再審之訴。並聲明：（一）原確定判決命再
    審原告應給付再審被告超過3 萬9,039 元及自96年5 月3 日
    起至清償日止，按年息百分之5 計算之利息部分廢棄；（二
    ）廢棄部分，再審被告之訴駁回。
三、再審被告提出書狀略以：再審原告誤解違約金之法律意義。
    且原確定判決認定兩造之違約金條款，應屬損害賠償總額預
    定性質，並無適用法規顯有錯誤之情事。再審原告提起本件
    再審之訴，於法不合等語置辯。並聲明：再審原告之訴駁回
    。
四、按民事訴訟法第496 條第1 項第1 款所謂適用法規顯有錯誤
    ，係指確定判決所適用之法規顯然不合於法律規定，或與司
    法院現尚有效及大法官會議之解釋，或本院現尚有效之判例
    顯有違反，或消極的不適用法規顯然影響裁判者而言。並不
    包括判決理由矛盾、理由不備、取捨證據失當、調查證據欠
    週、漏未斟酌證據、認定事實錯誤及在學說上諸說併存致發
    生法律上見解歧異等情形在內（最高法院63年臺上字第880
    號判例、60年度臺再字第170 號判例、司法院大法官會議釋
    字第177 號解釋參考）。又解釋意思表示原屬事實審法院之
    職權，原確定判決不過就事實審法院所確定之事實為法律上
    之判斷，事實審法院解釋意思表示，縱有不當，亦不生適用
    法規顯有錯誤問題（最高法院64年臺再字第140 號判例參考
    ）。經核，關於兩造油品交易違約問題，再審被告簽認之「
    採購確認書」附註欄內記載：「貴方（即再審被告）如無法
    按指定時日交貨，本公司（即再審原告）有權…依延遲交貨
    每日3%扣款」等文字，為兩造所不爭執。然此約定違約金之
    性質，係屬損害賠償總額預定或懲罰性違約金？則為兩造爭
    點之一。就此爭點，原確定判決係本於「按違約金有賠償性
    違約金及懲罰性違約金，其效力各自不同。前者以違約金作
    為債務不履行所生損害之賠償總額。後者以強制債務之履行
    為目的，確保債權效力所定之強制罰，於債務不履行時，債
    權人除得請求支付違約金外，並得請求履行債務，或不履行
    之損害賠償。當事人約定之違約金究屬何者，應依當事人之
    意思定之。如無從依當事人之意思認定違約金之種類，則依
    民法第250 第2 項之規定，視為損害賠償總額預定性之違約
    金」之見解，並以：兩造並未約定其性質，且兩者對其性質
    亦各執一詞等語為由，而認定應屬損害賠償總額預定性之違
    約金。復於考量違約金金額時，已實際斟酌再審原告改向崇
    岱公司採買時之差額損失等情而為酌定。考以違約金約定之
    性質，係依當事人約定內容而定，是就違約金條款性質之認
    定，自屬解釋意思表示認定事實之範疇，乃原確定判決認定
    事實職權範圍，並無所謂適用法規顯有錯誤之問題。而原確
    定判決就民法第250 條第2 項規定所為上述見解之闡述，亦
    無不合。再審原告實質上係就原確定判決依憑證據、認定事
    實等判斷職權之行使而為指摘，自不合民事訴訟法第496 條
    第1 項第1 款所規定適用法律顯有錯誤之要件。準此，再審
    原告主張原確定判決有該條款之再審事由，洵無足取。
五、綜上所述，原確定判決並無適用法規顯有錯誤之再審事由，
    本件再審原告之訴顯無理由，爰不經言詞辯論，逕以判決駁
    回之。
五、據上論結，本件再審原告之訴為顯無理由，依民事訴訟法第
    502 條第2 項、第78條，判決如主文。
中    華    民    國    98    年    4     月    30    日
                  民事第三庭  審判長法官  鍾任賜
                              法      官  林尚諭
                              法      官  施月燿
以上正本證明與原本無異。
本件判決不得上訴。
中    華    民    國    98    年    4     月    30    日
                              書  記  官  于耀文


司法院資訊處製作；財團法人民間司法改革基金會備份。
